臺北高等行政法院判決
　　　　　　　　　　　　　　　　　　　 94年度簡字第385號
原　　　告　達信科技股份有限公司
代　表　人　甲○○（董事長）
訴訟代理人　乙○○
被　　　告　財政部基隆關稅局
代　表　人　李榮達（局長）
訴訟代理人　丙○○
上列當事人間因關稅法事件， 原告不服財政部中華民國94年3月
10日台財訴字第09300559070號訴願決定， 提起行政訴訟。本院
判決如下︰
    主  文
訴願決定及原處分均撤銷。
被告應退還原告關稅稅款新臺幣肆萬柒仟貳佰肆拾伍元。
訴訟費用由被告負擔。
    事  實
壹、事實概要：
    緣原告於民國（以下同） 92年3月26日向被告申報自比利時
    進口空壓機乙批（報單號碼：第AW/BC/92/U966/0342號），
    並於同年月27日完稅通關放行在案， 嗣於93年9月16日始檢
    具經濟部工業局「製造業及其相關技術服務業屬於科學工業
    進口國內尚未製造機器設備證明書」申請退還已繳納之關稅
    新臺幣（以下同）47,245元，經被告以其申請日期已逾財政
    部86年4月17日台財關第862 000293號函（以下簡稱86年4月
    17日函）規定放行之翌日起四個月內補正期限， 乃以93年9
    月29日基普五字第0931015791號函復否准。原告不服，提起
    訴願，遭駁回後，遂向本院提起行政訴訟。
貳、兩造聲明：
一、原告聲明：求為判決
１、訴願決定及原處分均撤銷。
２、被告應退還原告關稅稅款47,245元。
二、被告聲明：求為判決駁回原告之訴。
、兩造爭點：
    被告以原告已逾財政部86年 4月17日函示規定，應於貨物進
    口之翌日起四個月內檢具減免稅文件向海關申請補正並辦理
    退稅之期限，而否准原告退還關稅之申請，是否違法？
一、原告陳述：
１、被告所持理由：
    查被告否准原告退還關稅之申請及財政部將訴願駁回，其理
    由乃認依財政部92年 2月11日台財稅字第0910456856號令（
    以下簡稱92年 2月11日令）所示，原告非屬法律追溯期間進
    口者，應按一般免稅案件處理。 另依財政部關稅總局92年8
    月25日台總局徵字第0920105813號函 （以下簡稱92年8月25
    日函）：「…已完稅通關放行案件，進口人貨物放行逾四個
    月後，始檢具主管機關於貨物放行後四個月內已提出申請之
    證明文件或已經核定之證明文件向海關申請退還原繳稅費…
    依財政部86年4月17日台財關字第862000293號核示辦理。」
    故依財政部86年 4月17日函，原告係未依關稅法第5條之1（
    行為時第14條、現行法第18條）繳納保證金而繳稅案件，應
    於貨物進口放行之翌日起四個月內檢具免稅證明文件，向海
    關申請補正始得申請退稅。
２、財政部86年 4月17日函違反法律保留，應屬無效：
(1)、財政部86年 4月17日函係被告本諸主管機關職權對當時關稅
    法第5條之1（行為時第14條、現行法第18條）所為之核示，
    俾使通關完稅程序儘速完成且不任令課稅行為與否延宕無期
    。該函釋之發布，並無法律上明確授權，故其位階應係中央
    法規標準法第 7條所明定之「職權命令」，且其內容涉及人
    民權利義務之事項，與法律保留原則不符，於行政程序法施
    行後，本不得再予援用。參照司法院釋字第 367號解釋理由
    書意旨：「如法律之授權涉及限制人民自由權利者，其授權
    之目的、範圍及內容符合具體明確之條件時，亦為憲法之所
    許。…若法律僅概括授權行政機關訂定施行細則者，該管行
    政機關於符合立法意旨且未逾越母法規定之限度內，自亦得
    就執行法律有關之細節性、技術性之事項以施行細則訂之，
    惟其內容不能牴觸母法或對人民之自由權利增加法律所無之
    限制，行政機關在施行細則之外，為執行法律依職權發布之
    命令，尤應遵守上述原則。」乃就職權命令之合法要件著有
    解釋，系爭函釋所指「…如於貨物進口放行前或放行後四個
    月檢具減免關稅有關證明文件，向海關申請補正，經海關核
    准減、免關稅者，准予退還其已繳納之關稅」，須符合上開
    解釋之意旨，而被告於系爭函釋增加法律（關稅法）所無之
    時間限制，違反前開解釋意旨至為明確，應屬無效。
(2)、再者，論財政部86年 4月17日函之性質言，實乃對於多數不
    特定一般人民就一般事項所作對外發生公法效果之規定，依
    行政程序法第 150條之規定，其具有法規命令性質之職權命
    令。參照前述司法院釋字第367號解釋，財政部86年4月17日
    函須符合上開解釋之意旨，惟查：
、90年10月31日修正公布之關稅法第14條並無「依法得減免關
    稅之進口貨物，未依前項規定申請繳納保證金而繳稅者，得
    於貨物進口放行前或放行後四個月內，檢具減、免關稅有關
    證明文件申請補正及退還其應退之關稅」之規定，復未授權
    財政部得以命令定之，故上開函釋內容應係「對人民之自由
    權利增加法律所無之限制」，顯然違反法律保留原則。此與
    93年5月5日修正公布關稅法第18條第 4項增訂「依法得減免
    關稅之進口貨物，未依前項規定申請繳納保證金而繳稅者，
    得於貨物進口放行前或放行後四個月內，檢具減、免關稅有
    關證明文件申請補正及退還其應退之關稅」對照即明。另本
    案所得適用退稅之促進產業升級條例第9條之1，亦無相關退
    稅期限之限制，由此可知被告適用法令顯有違誤。
、另縱認系爭函釋係基於中央財稅主管機關之職權，本於關稅
    法之解釋，惟行政機關依其法定職權發布限制人民權利之命
    令，仍須符合授權明確性原則，蓋組織法上之職掌規定僅是
    關於國家機關任務劃分，行政行為若涉及人民權利之限制者
    ，仍須有法律具體明確之授權始為合法，依此系爭函釋亦有
    授權明確性原則之違反。
、又按「本法所稱法規命令，係行政機關基於法律授權，對多
    數之不特定人民就一般事項所作抽象之對外發生法律效果之
    規定」，行政程序法第150條第1項定有明文，而關稅法係有
    關限制人民財產權之規定，依憲法第23條規定意旨，須以經
    合法程序制定暨公告之法律定之，然關稅法中之「未詳盡事
    宜」，並未於該法中授權財政部得逕制定法規命令加以補充
    規範之。若「關稅法」於適用之際如有疑義，而未授權行政
    機關得以命令補充規定時，應有賴司法機關予以解釋、說明
    ，法律未規定應作為或不作為者，行政機關應無權逕以「行
    政規則」或「法規命令」解釋處理上開疑義，始符法治國家
    之法律保留原則，以免過度侵害人民之權益或違背憲法保障
    人民基本權利之規範意旨。
、財政部於關稅法未授權其得訂定命令加以解釋、補充該法規
    範未詳盡事宜時，自不得逾越權限，擅以「命令」為系爭函
    釋之解釋，並要求所屬遵循。被告擅引系爭函釋為否准原告
    申請之依據，牴觸法律保留原則。
(3)、綜上，依行政程序法第158條第1項第2款規定意旨， 如法規
    命令無法律授權而剝奪或限制人民之自由權利者，無效。司
    法院釋字第390號解釋可資參照。則系爭86年4月17日函涉及
    人民權利之限制，又無法律上明文規定，欠缺法律授權之依
    據，依前開行政程序法第158 條第1項第2款規定及前開司法
    院大法官會議解釋意旨，應屬無效命令。
３、財政部86年 4月17日函已逾行政程序法第174條之1條法定有
    效期限，應屬無效：
    依行政院89年2月25日台89規字第05919號函頒之「各機關依
    行政程序法修訂主管法規之參考原則」（以下簡稱「參考原
    則」）第部分第一點：職權命令不得就法律保留事項為規
    定。復依「參考原則」第部分第二點：現行職權命令規定
    之內容有涉及法律保留事項者，應依下列二種方式檢討之：
    （一）提昇為法律或於法律中增列授權訂定之依據。（二）
    廢止或刪除。行政院發布「參考原則」之意旨概為配合行政
    程序法之施行。故行政院行文指示所屬各機關應逐條檢視其
    主管之法律、法規命令、職權命令、行政規則等事務，並本
    於職權審酌應否配合檢討修正法律或廢止、刪除者。被告既
    係本件之主管機關，負有依法行政之責任，卻未依上級機關
    所規定本諸職權審酌應否就財政部86年 4月17日函，配合行
    政程序法之發布進行修法或予以廢止、刪除之。被告未依前
    述「參考原則」，修改該職權命令，則依行政程序法第 174
    條之1之規定，財政部86年4月17日函自應於91年12月31日時
    起，失其效力。則本件被告援引失效之上開命令而否准原告
    退還關稅之申請，洵無法律上依據，亦無理由，基此，原處
    分及訴願決定應予撤銷。再者，另參92年12月26日公布之司
    法院釋字第 570號解釋，於理由書中明確指出「89年12月27
    日增訂、90年12月28日修正公布之行政程序法第174條之1規
    定，乃基於法安定性原則所訂定之過渡條款，縱可作為該法
    施行前須以法律規定或以法律明列其授權依據訂定之事項，
    行政機關以職權命令訂定者，於該法施行後二年內繼續有效
    之法律依據，惟此一不涉及適法與否之效力存續規定，尚不
    得作為相關職權命令之概括授權法律」，此亦可作為本院審
    查職權命令合法性、合憲性之參考。
４、相關函釋期限限制違憲理由（一）–關稅法第14條相關函釋
    違反憲法租稅法律主義增加法律所無之限制：
    退而言之，縱使原告應依法向被告申請退稅並遵守相關函釋
    之規定，於申請時亦應非依被告前述適用之函釋規定之四個
    月期限。因行為時關稅法第14條條文內容僅係立法者規範海
    關對於進口貨物核定稅則與經納稅義務人申請補正的相關程
    序規定，並未規定納稅義務人「應」於四個月的期限內依法
    核退稅額，且法律亦未授權被告或其他第三人得自行依職權
    以命令之方式限制人民得依法退稅的權利。其規範之主體應
    為「海關」，而非納稅義務人，將規範海關之條文之相關函
    釋規定直接適用於納稅義務人，實屬適用涵攝失當。再按我
    國釋憲實務上，大法官曾多次指出：「命令之內容不得牴觸
    法律，非有法律具體明確之授權，亦不得對人民自由權利增
    加法律所無之限制。」對照於此，命令之內容固不得牴觸憲
    法或法律，中央法規標準法第11條定有明文。準此，原告於
    進口時均依法繳納稅款，並符合退稅法令之規定，且在關稅
    法或促進產業升級條例中並未明文課予營業人應限期退稅之
    規定或授權行政機關得定退稅期限之明文，而今行政機關僅
    依行政命令及相關函釋之規定，而使原告依促進產業升級條
    例第9條之1得免稅而退稅之權利遭受剝奪，明顯增加法律所
    無之限制，實屬違反憲法第15條保障人民財產權及第19條租
    稅法定主義的基本權保障，司法院釋字第478、566號解釋曾
    有相類似之釋示可稽。
５、相關函釋期限限制違憲理由（二）–重要權利義務應有法律
　　保留原則之適用：
　　依中央法規標準法第 5條之規定，有關人民重要權利義務等
    事項應以法律定之。即對於人民權利義務的重要事項，有法
    律保留原則之適用。同法第 6條更明文規定：「應以法律規
    定之事項，不得以命令定之。」「退稅期限」關係納稅義務
    人合法的重要權益，而行政機關僅以行政令函的方式增加法
    律所無之限制，實屬違反法律保留原則及憲法保障人民財產
    權的規定無疑。是，針對被告所依據之財政部86年 4月17日
    函及財政部關稅總局92年 8月25日函所指涉之四個月的期限
    ，關稅法及促進產業升級條例並無明文限定納稅義務人退稅
    期間，亦無於同法授權行政機關得律定納稅義務人退稅期限
    的法律授權，再者依據前述大法官會議之解釋、中央法規標
    準法之相關規定及行政法上法律保留原則的適用，行政機關
    依職權所制定的單方面行政令函並無權逾越法律上的明文規
    定而得限制人民得依法退稅之權利。故前述被告的行政處分
    實屬違憲且違法。
６、退稅應依循之合法期限–行政程序法第113條第1項公法請求
    權五年之期限：
    承前，被告所依據的令函既屬無效，而相關法律並無明文規
    定或授權行政機關有權限定退稅期間的情形之下，自應回歸
    適用行政程序法第113條第1項規定：「公法上之請求權，除
    法律有特別規定外，因五年間不行使而消滅。」準此，應依
    行政程序法第113條之規定辦理， 亦即原告公法上請求權（
    原告得退稅之權利）得行使之期限，應為五年，而非被告所
    指涉且違憲違法增加法律所無之限制之四個月期限。是故，
    原告在93年 9月16日檢據相關退稅文件向被告申請退稅自為
    適法且妥當，而被告駁回之處分應屬違法且不當，自應予撤
    銷。
７、關稅法第14條（現行法第18條）修正立法理由之闡明–租稅
    法律主義之實證：
    另據93年5月5日總統令公布的關稅法第18條新增第 4項條文
    之修正理由中（修正前第14條）明白闡釋「財政部86年 4月
    17日台財關字第862000293號函釋之內容， 涉及人民權利義
    務的免稅規定，爰提升為法律位階，於本法中訂定，以符合
    租稅法定主義」。可資證明行政機關前項函釋之退稅期限之
    規定，逾越憲法第19條租稅法定主義及原告於前所述之相關
    法律、行政法原理原則，侵害人民得合法退稅之權益無疑。
    否則該函釋如為合法妥當，自無提升至法律位階之必要自明
    。進一步言之，司法院釋字第 559號解釋文更明白指出：「
    基於法治國家之基本原則，凡涉及人身自由之限制事項，應
    以法律定之；涉及財產權者，則得依其限制之程度，以法律
    或法律明確授權之命令予以規範。…」被告對於原告依法申
    請之退稅案件本係適用法令不當；甚且，所依據之函釋命令
    更違反大法官會議解釋憲法保障人民基本權的相關解釋，原
    告為追求法律適用之實質妥當，遂提本案。
８、綜上所述，被告駁回原告申請所依據之相關令函既屬不當且
    顯有違憲違法之虞，爰請判決如原告訴之聲明。
二、被告陳述：
１、依財政部92年2月11日令第1點規定：「依促進產業升級條例
    第9條之1第1項規定： 『屬科學工業之公司，於91年1月1日
    起自國外輸入自用之機器、設備，在國內尚未製造，經經濟
    部專案認定者，免徵進口稅捐及營業稅』… 營業人於91年1
    月 1日起進口符合該條文之機器設備…依法可向海關申請退
    稅。」財政部86年 4月17日函規定：「依規定得減免關稅之
    貨物，納稅義務人於進口報關時，未依關稅法第5條之1（現
    行法為第18條）第3項第1款規定申請繳納保證金而繳稅之案
    件，如於貨物進口放行前或放行後（已修正為放行之翌日起
    ）四個月內檢具減、免關稅有關證明文件，向海關申請補正
    ，經海關核准減、免關稅者，准予退還其已繳納之關稅。」
    財政部關稅總局92年8月25日函核示： 「促進產業升級條例
    第9條之1…（92年2月6日修正增訂）…對於91年1月1日至92
    年2月8日期間進口者，均可檢具相關文件向海關申請辦理退
    稅。…另對於已完稅通關放行案件，進口人於貨物放行逾四
    個月後，始檢具主管機關於貨物放行後四個月內已提出申請
    之證明文件或已經核定之證明文件向海關申請退還原繳稅費
    …依財政部86年4月17日台財關第862000293號函核示辦理。
    」揆諸上揭函令規定，凡適用促進產業升級條例第9條之1規
    定免稅之進口案件，於91年1月1日至92年2月8日屬法律追溯
    期間進口者，均可檢具相關文件向海關申請辦理退稅；而於
    92年2月9日以後進口者，即應按一般免稅案件處理程序，於
    通關時檢具免稅證明文件申辦免徵進口稅捐及營業稅；其未
    能即時檢具免稅證明文件而能補正者，應依關稅法第18條第
    3 項規定申請繳納保證金先行驗放；至未依上開方式而已完
    稅通關放行案件，得於放行之翌日起四個月內檢具免稅證明
    文件，向海關申請補正，經海關核准減、免關稅者，准予退
    還其已繳納之關稅。查系案貨物於92年 3月27日完稅通關放
    行，原告遲至93年 9月16日始向被告申辦退還前繳關稅，已
    逾前揭放行之翌日起四個月內之補正期限，被告否准退還其
    已繳納之關稅，因據論處，於法並無不合。
２、原告訴稱：「財政部86年 4月17日函違反法律保留，應屬無
    效…該函釋之發布，並無法律上明確授權，故其位階應係中
    央法規標準法第 7條所明定之『職權命令』，且其內容涉及
    人民權利義務之事項，與法律保留原則不符，於行政程序法
    施行後，本不得再予援用…。」「財政部86年 4月17日函已
    逾行政程序法第174條之1規定期限應屬無效。…行政院行文
    指示所屬各機關應逐條檢視其主管之法律、法規命令、職權
    命令、行政規則等事務，並本於職權審酌應否配合檢討修正
    法律或廢止、刪除者。被告既係本件之主管機關，負有依法
    行政之責任，卻未依上級機關所規定本諸職權審酌應否配合
    檢討修正法律或廢止、刪除之…。」「相關函釋期限限制違
    憲…。」等節，查系案貨物係依關稅法第14條（現行法為第
    18條）第 1項規定辦理稅放，其退稅期限自應依財政部86年
    4 月17日函釋辦理，該函釋係補充該法案規定，所訂定期限
    ，目的在揭示「加速進口貨物通關」程序，俾使通關完稅程
    序儘速完成，係屬授益行為，並未違反法律保留原則，另該
    函釋性質上屬於行政程序法第159條第2款規定：「為協助下
    級機關或屬官統一解釋法令、認定事實，及行使裁量權，而
    訂頒之解釋性規定及裁量基準。」質言之，其行政規則之主
    要特徵，非為法規範，其訂定遂無需有法律之授權，其與行
    政程序法第174條之1之具體職權命令應以法律明列其授權依
    據者不同。故財政部86年 4月17日函之規定自無行政程序法
    第174條之1之適用。
３、原告又稱：「…行政程序法第113條第1項規定『公法上之請
    求權，除法律有特別規定外，因五年間不行使而消滅。』準
    此，應依行政程序法第113條之規定辦理， 亦即原告公法上
　　請求權得行使之期限，應為五年…。」 查行政程序法第131
    條第1項規定： 「公法上之請求權，除法律有特別規定外，
    因五年間不行使而消滅。」係指公法上之請求權之時效而言
    。原告自國外進口貨物本有繳納關稅之義務，惟因促進產業
    升級條例第9條之1第1項有免稅之規定， 原告得於通關時檢
    具免稅證明文件依法申請免稅，此為繳納關稅義務之滅除，
    非原告因促進產業升級條例第 9條之1第1項免稅規定而有申
    請退稅之請求權；且如前所述，對於進口時關稅法第14條第
    1項先放後核， 法律未規定此項關稅繳納後得以免稅事由申
    請退稅之請求權；乃因財政部86年 4月17日函以行政命令賦
    與進口者或輸入者於放行翌日起四個月內得檢具證明免稅文
    件申請退稅，是申請退還關稅並非公法上之請求權，自無行
    政程序法第131條第1項規定之適用。
４、綜上所述，本件原告之訴，實無理由，爰請判決如被告答辯
    之聲明。
    理  由
一、按「簡易訴訟程序之裁判得不經言詞辯論為之。」行政訴訟
    法第233條第1項定有明文，合先敘明。
二、按「進口貨物有下列情事之一者，不得依第一項規定先行徵
    稅驗放。但海關得依納稅義務人之申請，准其繳納相當金額
    之保證金，先行驗放，並限期由納稅義務人補辦手續，屆期
    未補辦者，沒入其保證金：一、納稅義務人未即時檢具減、
    免關稅有關證明文件而能補正者。…」為行為時關稅法第14
    條第 3項所明定。又按「依規定得減免關稅之貨物，納稅義
    務人於進口報關時，未依關稅法第五條之一（行為時為第十
    四條、現行法為第十八條）第三項第一款規定申請繳納保證
    金而繳稅之案件，如於貨物進口放行前或放行後（已修正為
    放行之翌日起）四個月內檢具減、免關稅有關證明文件，向
    海關申請補正，經海關核准減、免關稅者，准予退還其已繳
    納之關稅。」、「依促進產業升級條例第九條之一第一項規
    定：『屬科學工業之公司，於九十一年一月一日起自國外輸
    入自用之機器、設備，在國內尚未製造，經經濟部專案認定
    者，免徵進口稅捐及營業稅』…營業人於九十一年一月一日
    起進口符合該條文之機器、設備…依法可向海關申請退稅。
    」亦分別經財政部86年4月17日函及92年2月11日令釋在案。
三、本件緣原告於92年 3月26日向被告申報自比利時進口空壓機
    乙批（報單號碼：第AW/BC/92/U966/0342號），並於同年月
    27日完稅通關放行在案，嗣於93年 9月16日始檢具經濟部工
    業局「製造業及其相關技術服務業屬於科學工業進口國內尚
    未製造機器設備證明書」申請退還已繳納之關稅47,245元，
    經被告以其申請日期已逾財政部86年 4月17日函規定放行之
    翌日起四個月內補正期限，乃以93年9月29日基普五字第093
    1015791號函復原告否准其退還關稅之申請，固非無見。
四、原告起訴意旨略以：財政部86年 4月17日函釋為職權命令，
    而非法規命令， 故既為職權命令即須符合行政程序法第174
    條之1規定，換言之，被告應就財政部86年4月17日函配合行
    政程序法之規定，進行修法或予以廢止、刪除，惟本件被告
    卻以上開函釋逕行限制原告依法請求退回已完納進口稅捐之
    請求，上開函釋違反行政程序法第158條第1項第1款、第2款
    而無效。且原告遍查關稅法、促進產業升級條例等法律暨相
    關法規，皆未規定系爭已完納之進口關稅請求退回期間應於
    一定期間消滅之規定，關稅法及其特別法（即促進產業升級
    條例等）既未規定該請求權消滅時效，自應適用行政程序法
    第131條規定。又原告非依據財政部86年4月17日函為請求權
    基礎，係依據促進產業升級條例規定請求等語。
五、經查：
１、財政部86年4月17日函釋作成時施行之關稅法第5條之1第3項
    第1款規定： 「進口貨物有左列情事之一者，不得依第一項
    規定先行徵稅驗放。但海關得依納稅義務人之申請，准其繳
    納相當金額之保證金，先行驗放，並限由納稅義務人補辦手
    續，逾期未補辦者，沒入其保證金：一、納稅義務人未即時
    檢具減、免關稅有關證明文件而能補正者。」另關稅法第14
    條第3項第1款亦僅規定：「進口貨物有下列情事之一者，不
    得依第一項規定先行徵稅驗放。但海關得依納稅義務人之申
    請，准其繳納相當金額之保證金，先行驗放，並限期由納稅
    義務人補辦手續，屆期未補辦者，沒入其保證金：一、納稅
    義務人未即時檢具減、免關稅有關證明文件而能補正者。」
    均未針對得減免關稅之貨物，於進口報關時，未依上開條文
    第3項第1款申請繳納保證金而繳稅之情形，規定納稅義務人
    得申請退還其已繳納之關稅之期限，亦未授權行政機關得以
    行政命令就此種公法上退稅請求權之時效為如何之限制，則
    財政部86年4月17日函釋逕行規定： 「依規定得減免關稅之
    貨物，納稅義務人於進口報關時，未依關稅法第五條之一（
    行為時為第14條）第三項第一款規定申請繳納保證金而繳稅
    之案件，如於貨物進口放行前或放行後（已修正為放行之翌
    日起）四個月內檢具減、免關稅有關證明文件，向海關申請
    補正，經海關核准減、免關稅者，准予退還其已繳納之關稅
    。」無異規定納稅義務人對於得減免關稅之貨物，申請退還
    其已繳納之關稅者，須於貨物進口放行前或於放行之翌日起
    四個月內為之，逾期即喪失其請求權。按人民有依法律納稅
    之義務，憲法第19條定有明文，本件系爭貨物既為依法得免
    關稅之貨物，除「法律」另有規定外，原告並無納稅之義務
    。揆諸司法院釋字第 474號解釋所揭示「有關人民自由權利
    之限制應以法律定之，並不得逾越必要之程度，應依法律規
    定之事項不得以命令定之，憲法第23條、中央法規標準法第
    5條、第6條均有明定。若以法律授權限制人民自由權利者，
    須法有明示其授權之目的、範圍及內容並符合具體明確之要
    件，主管機關根據授權訂定施行細則，自應遵守上述原則，
    不得逾越母法規定之限度或增加法律所無之限制。時效制度
    不僅與人民權利義務有重大關係，且其目的在於尊重既存之
    事實狀態，及維持法律秩序之安定，與公益有關，須逕由法
    律明定，自不得授權行政機關衡情以命令訂定或由行政機關
    依職權以命令訂之。…」之意旨，財政部86年 4月17日函釋
    即與中央法規標準法第5條、第6條規定法律保留原則有所牴
    觸，依司法院釋字第 216號解釋，本院本不受其拘束，並不
    予適用。被告援引此函釋，以原告申請退還其已繳納之關稅
    款，已逾貨物進口放行之翌日起四個月之期限，否准其退還
    關稅之申請，對原告已發生得免稅之進口貨物，應繳納進口
    稅捐之不利結果，自難予以維持。
２、次按「依促進產業升級條例第九條之一第一項規定：『屬科
    學工業之公司，於九十一年一月一日起自國外輸入自用機器
    、設備，在國內尚未製造，經經濟部專案認定者，免徵進口
    稅捐及營業稅』及同條第三項規定：『第一項所稱國內尚未
    製造之機器、設備，由中央工業主管機關認定之』，並自九
    十一年一月一日起適用。故營業人於九十一年一月一日起進
    口符合該條文規定之機器、設備，業經海關課徵進口稅捐及
    代徵營業稅者，依法可向海關申請退稅。」 為財政部92年2
    月11日令及92年 5月16日台財關字第0920550338號函釋示在
    案，經核與關稅法相關規定無違，且為適用促進產業升級條
    例之合目的性解釋，應予適用。由此函釋亦足見，進口人有
    向海關申請退稅之公法請求權，並未限制必需符合關稅法第
    14條（現行法第18條）第3項第1款規定，以進口時業已繳納
    保證金先行驗放，且需於「進口放行之翌日起四個月之期限
    」或「促進產業升級條例第 9條之1第1項生效日起四個月之
    期限」之限制，否則92年2月6日增訂之促進產業升級條例第
    9條之1第1項可溯及既往生效之規定， 將因關稅法之規定成
    為具文；而就同一關稅法第14條規定之解釋，自不能謂92年
    2月8日促進產業升級條例第 9條之1第1項生效日前，進口人
    有「申請退稅之公法請求權」，而92年2月9日以後進口者，
    則無「申請退稅之公法請求權」。
３、又依行政程序法第174條之1規定：「本法施行前，行政機關
    依中央法規標準法第7條訂定之命令， 須以法律規定或以法
    律明列其授權依據者，應於本法施行後二年內，以法律規定
    或以法律明列其授權依據後修正或訂定；逾期失效。」其所
    稱之「命令」並不限於職權命令，尚包括法規命令在內。申
    言之，職權命令及無具體授權之法規命令（例如概括授權之
    施行細則）規範內容涉及人民之權利義務者，均有其適用（
    法務部91年 3月14日法律字第0910006101號函釋意旨參照）
    。其規範內容涉及人民之權利義務者，亦應於行政程序法90
    年1月1日施行後二年內，改以法律規定，或於法律中增列其
    授權依據後修正或重新訂定之，逾期即失其效力。此觀諸關
    稅法於93年5月5日修正公布之增列第18條（原第14條） 第4
    項「依法得減免關稅之進口貨物，未依前項第一款規定申請
    繳納保證金而繳稅者，得於貨物進口放行前或放行後四個月
    內，檢具減、免關稅證明文件申請補正及退還其應退之關稅
    」及其立法理由所載「第4項新增。財政部86年4月17日台財
    關第86000293號函之內容，涉及人民權利義務之免稅規定，
    爰提升法律位階，於本法中訂定，以符租稅法定主義」，亦
    足證被告據以駁回原告申請所引之財政部上開函令，已涉及
    人民權利義務，依行政程序法第174條之1規定，應以法律或
    法律明列授權而訂定命令而行之，財政部於行政程序法90年
    1月1日施行後二年內，未改以法律規定，或於法律中增列其
    授權依據後修正或重新訂定之，則自92年1月2日以後，該函
    令即已失其效力，被告亦不得加以適用。迺財政部關稅總局
    未注意及此，於其因逾二年已自92年1月1日失效後，仍以92
    年 8月25日台總局徵字第0920105813號函指示下級機關之被
    告援用，被告遂援引該已失效之函令，以原告申請退還其已
    繳納之關稅款，已逾貨物進口放行之翌日起四個月之期限，
    否准其退還關稅之申請，自有違誤。
４、又按「短徵、溢徵或短退、溢退稅款者，海關應於發覺後通
    知納稅義務人補繳或具領，或由納稅義務人自動補繳或申請
    發還。前項補繳或發還期限，以一年為限；短徵、溢徵者，
    自稅款完納之翌日起算；短退、溢退者，自海關填發退稅通
    知書之翌日起算。…」關稅法第59條雖定有明文，此固係對
    在通關程序中未提起復查、訴願及行政訴訟之救濟程序，因
    而課稅確定者之退補關稅之規定，惟依同法施行細則第55條
    規定：「本法第59條所稱短徵或溢徵之稅款，指海關或納稅
    義務人於稅款完納後，因發現稅則號別、稅率適用、稅款計
    算、稅單填寫、幣別、計價單位、匯率、運費或保險費顯然
    錯誤致短徵或溢徵者。所稱短退或溢退稅款，指海關或退稅
    申請人於退稅款核定通知後，因退稅款計算或退稅通知書填
    寫等顯然錯誤致短退或溢退者。…」將依法令規定本應免徵
    進口稅捐，卻已實際繳稅之情形排除在「溢徵」之範圍之外
    ，則對於91年1月1日起進口符合促進產業升級條例第9條之1
    第1項規定之機器、設備， 業經海關課徵進口稅捐及代徵營
    業稅者，其依法向海關申請退稅時，亦無須受從稅款完納之
    翌日起算一年之限制， 而應適用行為時行政程序法第131條
    第1項 「公法上之請求權，除法律有特別規定外，因五年間
    不行使而消滅」之規定，以自其稅款完納之翌日起算五年為
    其請求權時效，本件原告申請時既未逾五年，而93年5月5日
    修正生效之關稅法第18條第4項雖已增訂： 「依法得減免關
    稅之進口貨物，未依前項第一款規定申請繳納保證金而繳稅
    者，得於貨物進口放行前或放行後四個月內，檢具減、免關
    稅有關證明文件申請補正及退還其應退之關稅」，即係將系
    爭財政部86年 4月17日函令內容，提昇為法律規定，依法律
    不溯及既往原則，本件並不適用，本件仍應適用有利於原告
    之關稅法及行政程序法第131條第1項之規定。
六、綜上所述，被告依違法之財政部86年 4月17日函所為否准退
    還原告關稅47,245元之處分，於法尚有違誤，訴願決定未加
    糾正，仍予駁回，亦有未合，且事證明確，被告依法應為核
    准之處分，則原告訴請撤銷訴願決定及原處分，並命被告應
    為核准退還原告關稅47,245元之處分，均無不合，應予准許
    。
七、本件事證已臻明確，兩造其餘攻擊防禦方法均與本件判決結
    果不生影響，故不逐一論述，併此敘明。
據上論結，本件原告之訴為有理由，爰依行政訴訟法第233條第1
項、第236條、第195條第1項後段、第98條第3項前段判決如主文
。
中　　華　　民　　國　　94　　年    9     月　　29  　日
               　　　　　　　　　第四庭法    官 吳慧娟
上為正本係照原本作成。
本件以訴訟事件所涉及之法律見解具有原則性者為限，始得於本
判決送達後20日內向本院提出上訴狀並表明上訴理由，如已於本
判決宣示後送達前提起上訴者，應於判決送達後20日內補具上訴
理由（均按他造人數附繕本），且經最高行政法院許可後方得上
訴。
中　　華　　民　　國　　94　　年    9     月　　29  　日
          　　　　　　　　　　　　　　 書 記 官 劉道文
